【裁判字號】    98,保險簡上,18
【裁判日期】    990526
【裁判案由】    給付保險金
【裁判全文】
臺灣臺北地方法院民事判決          98年度保險簡上字第18號
上  訴  人  中國人壽保險股份有限公司
法定代理人  甲○○
訴訟代理人  乙○○
被上訴人    丙○○
                        3樓之1
訴訟代理人  楊敦和律師
上列當事人間請求給付保險金事件，上訴人對於民國98年10月19
日本院臺北簡易庭98年度北保險簡字第3 號第一審判決提起上訴
，本院於99年5 月12日言詞辯論終結，判決如下：
    主  文
原判決廢棄。
被上訴人於第一審之訴及其假執行之聲請均駁回。
第一、二審訴訟費用由被上訴人負擔。
    事實及理由
一、被上訴人主張：
    被上訴人於民國96年5 月3 日晚上11時許，駕駛車牌號碼為
    庚5庚-963 號重型機車，沿高雄市新興區○○○路（西往東）
    行駛，途經五福二路213 號前，右後車尾（排氣管）遭一輛
    由未滿18歲少年丁○○無照駕駛並搭載友人戊○○之重機車
    （車牌號碼為H9辛-611 號）左前車頭擦撞倒地，致被上訴人
    受有頭部外傷併顱骨骨折及顱內出血、第二頸椎骨折、肢體
    多處擦傷等傷害（丁○○經台灣高雄少年法院97年度少護字
    第281 號裁定應予訓誡並予假日生活輔導）。被上訴人雖經
    送高雄醫學大學附設中和紀念醫院（下稱高醫附設中和醫院
    ）急救脫險，鼻部未缺損，惟嗅覺全失，有行政院國軍退除
    役官兵輔導委員會台北榮民總醫院（下稱台北榮總）出具之
    96年11月5 日門字第41551 號「嗅覺全失」診斷證明書及97
    年7 月14日「嗅覺功能低下(兩側嗅覺脫失)」殘廢證明書可
    證。被上訴人受傷當時就讀國立己○大學劇場藝術學系（嗣
    於97年6 月畢業），乃依校方與上訴人簽訂之「95學年度至
    96學年度學生團體保險契約」(下稱系爭學生團體保險契約)
    向上訴人申請殘廢保險給付新台幣（下同）18萬元，詎上訴
    人竟以被上訴人之傷勢與系爭學生團體保險契約保單條款「
    殘廢程度與保險金給付比率表」(下稱理賠比率表）第五級
    「鼻缺損，且機能永久顯著障礙」規定不符而拒絕理賠，但
    「強制汽車責任保險殘廢給付標準表」（下稱強制險殘廢給
    付標準表」將「鼻部缺損，致其機能遺存顯著障害」（障害
    項目36）與「鼻未缺損，而鼻機能遺存顯著障害」（障害項
    目37）列為不同項目，系爭定型化學生團體保險契約對被保
    險人顯失公平，系爭學生團體保險契約理賠比率表第五級「
    鼻缺損，且機能永久顯著障礙」之限制應屬無效。為此，提
    起本件訴訟等語。
二、上訴人則以：
    被上訴人因系爭車禍，受有頭部外傷併顱骨骨折及顱內出血
    、第二頸椎骨折、肢體多處擦傷等傷害，然而，被上訴人受
    有前揭頭部外傷併顱骨骨折及顱內出血傷害之事實，是否等
    同鼻部嗅神經必然一同受損，即被上訴人主張其嗅覺功能低
    下與系爭車禍事故是否有因果關係，仍應由被上訴人負舉證
    之責。縱兩者間有因果關係，然被上訴人嗅覺功能低下及其
    無鼻缺損之情形，並未達到「鼻部殘廢」之程度，依系爭學
    生團體保險契約第10條第1 項「被保險人在保險期間內，因
    疾病或遭遇意外事故，致成附表二所列殘廢程度之一者，承
    保公司按附表一所列給付金額給付殘廢保險金」，及關於「
    鼻部殘廢」之認定，系爭學生團體保險契約之理賠比率表已
    經明白訂定需符合「鼻缺損，且機能永久遺留顯著障礙」之
    規定。是以被上訴人鼻未缺損，依約上訴人應無給付保險金
    之義務等語置辯。
三、查原審為上訴人全部敗訴之判決，上訴人不服，提起上訴，
    並聲明：(1)原判決廢棄。(2)被上訴人在第一審之訴及其假執
    行之聲請均應予駁回。被上訴人則聲明：上訴駁回。
四、兩造不爭執事項
    被上訴人主張其於上開時、地因車禍受傷，受有頭部外傷併
    顱骨骨折及顱內出血、第二頸椎骨折、肢體多處擦傷等傷害
    之事實，業據其提出台灣高雄少年法院97年度少護字第281
    號裁定書、高醫附設中和醫院甲種診斷證明書等件影本附於
    原審卷內為證，並為上訴人所不爭執，應認為真正。
五、得心證之理由
    被上訴人主張因系爭車禍，受有前開頭部外傷併顱骨骨折及
    顱內出血傷害，導致被上訴人之鼻部神經受損嗅覺全失，爰
    請求上訴人依系爭學生團體保險契約給付被上訴人保險金等
    情，為上訴人所否認，並以上開情詞置辯。則本件兩造爭點
    厥為：（一）被上訴人「嗅覺功能低下」與本件系爭車禍事
    故間，是否存有因果關係？（二）被上訴人若有上揭「嗅覺
    功能低下」但鼻並未缺損之情形，上訴人有無依系爭學生團
    體保險契約給付被上訴人保險金之義務？茲分項析述如后：
（一）被上訴人「嗅覺功能低下」與本件系爭車禍事故間，是否
      存有因果關係？
   1、被上訴人主張其因系爭車禍事故，除造成頭部傷勢之外，
      並導致其鼻部嗅覺全失，多次就醫診治，並於原審提出由
      台北榮總先後發出之「嗅覺完全喪失」診斷證明書，及有
      關嗅覺之「殘廢證明」，自足以證明被上訴人之嗅覺功能
      已全失，且被上訴人於系爭車禍前，並無因嗅覺問題有尋
      醫求診之紀錄，又台灣高雄少年法院也於裁判書中明確記
      載被上訴人確因本次車禍事故，其嗅能已達刑法嚴重減損
      之重傷程度等情，惟為上訴人所爭執，抗辯稱：高醫附設
      中和醫院曾以函文回覆原審詢問被上訴人相關病情時，載
      有被上訴人之顱骨骨折現象是否與嗅覺損傷有無相關實難
      判斷一情，原審竟捨此不論，反以主觀推測認定事實，顯
      有事實認定錯誤等語。
   2、經查，被上訴人於原審提出之台北榮總於97年7 月14日所
      出具之殘廢診斷書中，就被上訴人治療經過記載有「病患
      因頭部外傷之後於2007/07/23檢定為嗅覺全失，經藥物治
      療之後，嗅覺閾質恢復，嗅覺分辨及認知功能未恢復」，
      並於診斷成殘之傷病名稱記載為「嗅覺功能低下」一情，
      有該殘廢診斷書附於原審卷內可稽（見原審卷第9 頁）；
      原審復就前揭診斷書中所載之「嗅覺閾質恢復」之意旨為
      何及被上訴人嗅覺是否已達喪失程度與是否已屬機能永久
      遺留顯著障礙等情函問台北榮總，經台北榮總於98年4 月
      21日以北總耳字第0980007818號函覆原審稱：「....二、
      （二）嗅覺檢查包括嗅覺閾質檢查、嗅覺分辨檢查及嗅覺
      認知檢查等三部分，所謂嗅覺閾質檢查乃是以n-butanol
      濃度作測試，而丙○○女士可以查覺n-butanol 氣味之濃
      度與正常人相同，但無法分辨氣味之差異及認知氣味。（
      三）以丙○○女士嗅覺檢查結果而論為無嗅覺功能。病患
      由96年5 月3 日頭部外傷後至97年5 月23日追蹤滿一年，
      再進步機會微小。」等情（見原審卷第97頁），足見台北
      榮總嗣已就被上訴人因其於96年5 月3 日頭部外傷而造成
      其喪失嗅覺功能一情函覆原審，是以上訴人爭執台北榮總
      於97年7 月14日所開立之殘廢診斷書中記載被上訴人傷病
      名稱為「嗅覺功能低下」，認與本件系爭車禍事故間無因
      果關係，應無足憑採。
（二）被上訴人若有上揭「嗅覺功能低下」但鼻並未缺損之情形
      ，上訴人有無依系爭學生團體保險契約給付被上訴人保險
      金之義務？
      查被上訴人受傷當時就讀國立己○大學劇場藝術學系，乃
      依校方與上訴人簽訂之系爭學生團體保險契約條款第10條
      第1 項約定：「被保險人在保險期間因疾病或遭遇意外傷
      害事故，致成附表二所列殘廢程度之一者，承保公司按附
      表一所列給付金額，給付殘廢保險金。....」，而兩造所
      訂立之保險契約，業已將所承保之殘廢情形，約明於附表
      二之理賠比率表之第五級載明「鼻缺損，且機能永久遺留
      顯著障礙者」，而所謂鼻部殘廢之認定，亦於同份文件註
      十一，載明為「（一）鼻缺損係指鼻軟骨二分之一以上缺
      損的情況。（二）機能永久遺留顯著障礙係指兩側鼻子呼
      吸困難或嗅覺永久完全喪失」情形。上開給付標準係「鼻
      缺損，且機能遺留顯著者」為要件，所謂「且」者，其文
      義係指兩者均須兼具之意。被上訴人之鼻子已無嗅覺功能
      ，已如前所述，雖符合所謂「機能永久遺留顯著障礙」，
      但被上訴人鼻無缺損之情，為兩造所不爭，即與上開要件
      有違。被上訴人固以本件不得拘泥文字為不利於被保險人
      之認定，但本件契約條款所立前開約定文義明確，即無所
      稱為有利於被保險人解釋空間，而上開殘廢程度與保險金
      給付表第五級之要件，仍須有外型缺損之標準，自不得任
      意放寬標準作對被保險人有利之解釋。上開註十一鼻部殘
      廢之認定規定內容，亦核不違反誠信原則，對兩造均有拘
      束力。是以上訴人主張被上訴人並不符系爭學生團體保險
      契約約定之情形，其並不需給付被上訴人保險金一節，應
      屬可採。
六、綜上所述，上訴人主張被上訴人並不符兩造簽立之系爭學生
    團體保險契約約定之情形，故被上訴人在第一審之訴請求上
    訴人給付保險金，即不應准許，原審為上訴人敗訴之判決，
    自有未洽，上訴意旨指摘原判決不當，求予廢棄改判，為有
    理由。爰由本院予以廢棄改判如主文第二項所示。
七、本件事證已臻明確，兩造其餘攻擊防禦方法及證據資料，核
    與本件判決結果不生影響，毋庸一一論述，併予敘明。
八、據上論結，本件上訴人之上訴為有理由，依民事訴訟法第
    436 條之1第3項、第450條、第78條，判決如主文。
中    華    民    國    99    年    5     月    26    日
                 民事第五庭    審判長法  官  薛中興
                                     法  官  吳佳薇
                                     法  官  陳靜茹
以上正本係照原本作成。
本判決不得上訴。
中    華    民    國    99    年    5     月    26    日
                                書記官  鄭雅雲


司法院資訊處製作；財團法人民間司法改革基金會備份。
